【裁判字號】    90,訴,2026
【裁判日期】    920429
【裁判案由】    醫療法
【裁判全文】
高雄高等行政法院判決                            九十年度訴字第二○二六號
                              .
    原      告  甲○○
    訴訟代理人  洪錫鵬  律師
    被      告  高雄縣政府
    代  表  人  乙○○  縣長
    訴訟代理人  顏麗霜
                丁○○
右當事人間因醫療法事件，原告不服行政院衛生署中華民國九十年九月二十日衛署訴
字第○九○○○四六五一八號訴願決定，提起行政訴訟。本院判決如左：
    主  文
訴願決定及原處分關於臺灣時報民國八十九年十一月二十一日刊登廣告罰鍰部分均撤
銷。
原告其餘之訴駁回。
訴訟費用由原告負擔五分之四，餘由被告負擔。
    事  實
甲、事實概要：
    緣原告係高雄縣岡山鎮○○路六十二號（與壽華路六十號內部打通，一為病患候
    診室，一為原告看診室）「寶仁內科中醫診所」負責醫師，因臺灣時報於民國（
    下同）八十九年十一月二十一日第十六版登載「寶仁中醫，針對周環病理解決之
    方針、治癒的醫術效率明顯提升」等文字之廣告一則，及原告先後於臺灣時報八
    十九年十二月二十日第十七版、九十年二月二十七日第九版、中時晚報八十九年
    十二月五日第十三版、九十年二月十三日第七版、九十年二月二十四日第七版及
    未載明日期之自由時報等登載「二十一世紀癌症治療新道路—甲○○提倡新思維
    、新認識、新療法」等文字之廣告六則，連續刊載原告有關治療癌症著作，其內
    容如：「紫杉醇化療『乳腺癌』、『子官、卵巢瘤』與寶仁中醫藥療效的比較。
    」、「新中醫藥內服療法遠勝紫杉醇化療法」、「新中醫藥內服療法成效驚人，
    值得研究者、醫療界、及病患參考」、「新中醫藥治療成功率高」、「西法切除
    中醫續療有益患者」、「新中醫藥通透硬塊三十天內軟化」等，且於每篇廣告文
    末均刊載「著作者甲○○之小檔案，甲○○醫、哲、文學著作處：高雄縣岡山鎮
    ○○路六十號（自九十年二月十三日以後刊載地址改為六十號二Ｆ），ＦＡＸ：
    （０７）0000000、ＴＥＬ：0000000，癌患之『醫療諮詢』，請
    利用ＦＡＸ電傳，或郵政快遞投寄。」等字樣，分別經行政院衛生署中醫藥委員
    會及高雄市政府衛生局查獲，移由被告所屬衛生局處理。經被告查證認屬違規醫
    療廣告，乃以原告違反行為時醫療法第六十一條第五款之規定，依同法第七十七
    條第一項規定，以九十年五月十四日高縣府衛醫字第○○○○○○○一八四號行
    政處分書，按每則廣告各處罰鍰二萬元，共計罰鍰十四萬元（折合新台幣四十二
    萬元）。原告不服，提起訴願，經訴願決定將原處分關於自由時報廣告罰鍰部分
    撤銷，其餘訴願駁回。原告猶未甘服，遂提起本件訴訟。
乙、兩造聲明：
一、原告聲明求為判決：訴願決定及原處分關於臺灣時報八十九年十一月二十一日、
    八十九年十二月二十日、九十年二月二十七日及中時晚報八十九年十二月五日、
    九十年二月十三日、九十年二月二十四日刊登六則廣告，所處罰鍰新台幣三十六
    萬元均撤銷
二、被告聲明求為判決：原告之訴駁回。
丙、兩造之爭點：
一、原告起訴及補充意旨略謂：
（一）按行政處分具有重大明顯之瑕疵者無效；無效之行政處分自始不生效力；違法
      行政處分經撤銷後，溯及既往失其效力，但為維護公益或為避免受益人財產上
      之損失，為撤銷之機關得另定失其效力之日期，行政程序法第一百十一條第七
      款、第一百十條第四項及第一百十八條分別定有明文。查本件被告於九十年十
      月十二日依據行政院衛生署九十年九月二十日衛署醫字第○九○○○四六五一
      八號訴願決定，而以九十府衛醫字第○○○一六八一三五號函撤銷其九十年五
      月十四日高縣府衛醫字第○○○○○○○一八四號原告違反醫療法第六十一條
      第五款之行政處分書，另以九十年十月十五日高縣府衛醫字第○○○○一六八
      一三五號行政處分書以原告違反醫療法第六十一條第五款規定，各處罰鍰二萬
      元，共計十二萬元（折合新台幣三十六萬元），分別有撤銷函及行政處分書可
      憑。查上開行政院衛生署訴願決定之主文為「原處分關於自由時報廣告罰鍰部
      分撤銷，其餘訴願駁回。」並未指示被告撤銷原處分書而另為處分，故被告違
      法撤銷原處分，並另為處分，顯存有重大明顯之瑕疵，依上開法條規定應屬無
      效。況本件原處分關於自由時報罰鍰部分以外之部分，現仍於鈞院調查中，尚
      未確定是否為違法之行政處分，詎被告竟再另為處分，亦顯存有重大明顯之瑕
      疵而無效，是被告嗣後所為之上開行政處分既無效，尚不影響本件訴訟之進行
      。
（二）按醫療法第八條規定：「本法所稱醫療廣告，係指利用傳播媒體，宣傳醫療業
      務，以達招徠患者醫療為目的之行為。」是所謂「醫療廣告」，必要具備「宣
      傳醫療業務」之內容以達招徠患者醫療之目的。次按「醫療機構有關醫學新知
      或研究報告之發表或病人衛生教育、學術性刊物，未涉及招徠醫療業務者，不
      視為醫療廣告。」亦為同法第六十二條第二項所明定。查原告所著「二十一世
      紀癌症治療新道路」一書（下稱拙著），前後十六章共計六萬餘字，依著作權
      法第十三條規定，自八十九年一月三十日著作完成時起即享有著作權。原告依
      著作權法第十五條之規定有公開發表權利，乃自八十九年三月十三日起將該書
      第一章至第十章依序投稿於臺灣時報「醫衛天地」；嗣因第十一章至第十六章
      部分每章約有四五千字之多，原告遂另自八十九年十一月十三日起，付費刊載
      於報紙。查拙著各章內容，全係有關治癌的新穎研究資訊、醫學新知、為證實
      而配套的臨床研究報告統計，及以迫切的衛生教育、建言、期許等，並無暗示
      或影射醫療業務之章節，係屬醫療學術著作；且刊登目的在於提供、喚起中醫
      後進、癌研者的認同，以承接此治癌的新路徑，以及匡正人類對於癌症的錯誤
      認識等，並非宣傳醫療業務以達招徠患者醫療之目的。是依前揭醫療法第六十
      二條第二項規定，不視為醫療廣告，與醫療法第八條所指之「醫療廣告」無涉
      ，自無醫療法有關違規刊登醫療廣告之事實。況且被告於九十一年六月十三日
      庭訊時稱此類內容可發表於中醫雜誌云云，亦即間接承認本件之發表是學術論
      著，而非醫療廣告，則自無違反醫療廣告規定之事實。
（三）又被告係以原告違反醫療法第六十一條第五款而作成系爭罰鍰處分。然醫療法
      第六十一條第五款規定：「醫療廣告，不得以左列方式為之：‧‧‧五、藉採
      訪或報導為宣傳。」而本件著作發表是原告多年心血結晶，既非媒體工作者之
      代筆，何來採訪或報導之有？且該著作已經著作權登錄，在比較專制的中國大
      陸、民主的美國均認定為文字之學術著作，並發給著作權狀，故所謂「藉採訪
      或報導為宣傳」云云，當屬被告故意歪曲之詞，與事實不符，難為處分依據。
（四）原告已謹遵被告「指示」，對於系爭「私人著作」之發表，儘量不涉及診所名
      稱、地址等醫療廣告事項。茲說明如下：
  １‧按著作發表之自由，為憲法第十一條所保障，應無禁止地址刊載之規定，但為
      避免麻煩計，原告乃事先向被告衛生局提出備查並請求指示，獲被告八十九年
      九月十一日八九高縣府衛醫字第二一五七一號回函指示略謂：「‧‧‧四、是
      以，以「私人著作」分期刊載於報端，應不得並排刊載診所名稱、地址、醫師
      姓名、電話等於醫療法第六十條所規範之事項。」原告即遵循指示，在發表過
      程中，均不敢刊載診所名稱；就著「作者甲○○」之上下亦不敢掛上中醫師的
      職稱；為了避免癌患前來求醫，達到著作發表之目的，故而在每次刊登末端之
      「小檔案」均予註明：「癌患之醫療諮詢，請利用ＦＡＸ電傳，或郵政快遞投
      寄。」等語。茲已盡最大避免能力，以避免讀者認知原告現職業而直接前來求
      醫。
  ２‧次查原告診所地址原為「岡山鎮○○路二四七之二號」，嗣經戶政門牌整編改
      為「岡山鎮○○路六十二號」；刊登之著作處地址原為「岡山鎮○○路二四七
      之一號」，嗣經整編改為「岡山鎮○○路六十號」。原告在八十四年八月三日
      即就「岡山鎮○○路二四七之二號」（即現址岡山鎮○○路六十二號）依法申
      請診所開業執照，所檢附文件中之「建築物平面簡圖」固有借用「岡山鎮○○
      路二四七之一號」（即現址壽華路六十號）中、後二間作為藥局、診斷室之事
      實；但六十號前間則非屬診所用途，而另闢為「會客室」，經衛生局派員履勘
      後，謂「右開核與醫療法規定相符」而發給開業執照。此會客室在九十二年一
      月二十三日被告所呈「平面簡圖」及證詞中，均可證明。及至九十年二月上旬
      ，被告以有人舉發為由前來診所調查時，偶見原告開業執照仍為改編前地址，
      遂指示更換，並在九十年三月初發下新開業執照，同時擅自更改診所地址為「
      岡山鎮○○路六十、六十二號」。上開事實在訴願決定書、被告答辯書、起訴
      狀中已經述及，是為壽華路六十、六十二號之由來。
  ３‧而原告依被告指示，於發表著作過程中均不敢刊載診所地址，遂使用會客室即
      「壽華路六十號」作為刊登之著作處地址，及至被告強將壽華路六十號納入診
      所地址，遂又改刊登「壽華路六十號二樓」為著作處地址。孰知被告因履勘而
      知壽華路六十號與六十二號相連相通，竟主觀認定六十號等同六十二號，連原
      告於九十年二月十三日後刊登之著作處地址「六十號二樓」，亦因有路可通而
      概括認為係六十二號或六十、六十二號。惟查，著作發表是針對未至現場履勘
      之廣大群眾，只知所刊登之地址是著作處，孰能知刊登著作處隔號即是診所六
      十號並等同於六十二號？又何來招徠患者醫療之有？況本件著作刊登之末尾係
      請利用傳真ＦＡＸ電傳或郵政快遞投寄，益徵並無涉及招徠患者醫療為目的。
      足故訴願決定書謂壽華路六十號與六十二號，一為看診處、一為候診室，本無
      法切割，且壽華路六十號二樓與診所相連云云，完全是實地履勘與違法逾權支
      配之結論，不足為取。
（五）又一般皆知凡屬記者「採訪報導」之新聞、事、物，均在起筆之括號內寫有高
      雄訊、××訊或記者××台中報導等字樣，由此可知係何人於何處所為，且可
      查出刊登之原稿，至於所採訪報導之內容，則有直接、轉載或其他情況。查台
      灣時報八十九年十一月二十一日第十六版刊登「寶仁中醫、周環病理」一項，
      其起筆亦有（高雄訊）字樣，標題是報導者自撰而非原告著作所有，內容則是
      轉載七個月前（八十九年四月十一日）原告投稿之第五章，並轉載十一月十三
      日初次委刊之著作處地址等；且該篇報導與八十九年九月十八日遭受衛生局處
      分之處分標題，同為「寶仁中醫、周環病理」，故被告於九十二年二月十八日
      庭訊時，亦曾一度誤指為南港衛生所舉發之舊處分；而原告罰款在八十九年十
      月四日匯入衛生局帳戶，舊訴願決定書函仍未收到，依一般情理，原告猶在寢
      食難安之際，斷不可能於八十九年十一月二十一日再委刊同樣標題而自找麻煩
      之舉。故該篇報導顯係記者擅自轉載之報導，並非原告之授意行為，與原告無
      關，應不得做為處分之對象。
二、被告答辯意旨略謂：
（一）查原告先後於八十九年十一月二十一日台灣時報第十六版、未載明日期之自由
      時報、台灣時報八十九年十二月二十日第十七版、中時晚報九十年二月二十四
      日第七版、中時晚報八十九年十二月五日第十三版、中時晚報九十年二月十三
      日第七版、台灣時報第九十年二月二十七日九版刊登「二十一世紀癌症治療新
      道路—甲○○提倡新思維、新認識、新療法」、「寶仁中醫針對『周環病理』
      解決之方針．．．」等七則違規醫療廣告，分別經高雄市政府衛生局及行政院
      衛生署中醫藥委員會查獲通報被告處理，被告所屬衛生局乃於九十年五月二日
      會同岡山鎮衛生所公共衛生護士余文珠實地訪查原告，經原告坦承該七則廣告
      為其本人發表，被告遂以其違反醫療法第六十一條第五款規定，依同法第七十
      七條規定各處罰鍰六萬元，合計罰鍰四十二萬元。原告不服提起訴願，業經行
      政院衛生署九十年九月二十日衛署訴字第○九○○○四六五一八號訴願決定原
      處分關於自由時報罰鍰部分撤銷，其餘訴願駁回。
（二）按醫療廣告之內容應以醫療法第六十條第一項各款所列事項為限；又醫療廣告
      ，不得藉採訪或報導為宣傳之方式為之，醫療法第六十條第一項、第六十一條
      第五款分別定有明文。查原告前於八十九年四月五日台灣時報刊登「周環病理
      」廣告，違反醫療法第六十一條第五款之規定，經被告以八十九年九月十八日
      府衛醫字第○○○○○○○四二六號行政處分在案，原告不服提起訴願，經訴
      願決定駁回。原告指稱恐再次違規，於八十九年八月三十日向被告所屬衛生局
      提出刊載申請書，請被告准予備查云云，惟查被告係以八十九年九月十一日八
      九高縣府衛醫字第二一五七一號函復其醫療法第六十一條各款規定，足見被告
      並非就原告所提申請同意備查。
（三）次按醫療法第八條規定所稱醫療廣告，係指利用傳播媒體，宣傳醫療業務，以
      達招徠患者為目的之行為。醫療法施行細則第四條所稱傳播媒體，指廣播、電
      視、錄影節目帶、新聞紙、雜誌、傳單、海報、招牌、牌坊、電影片及其他傳
      播方法。原告訴稱：伊於台灣時報、中時晚報所發表有關癌症著作內容充滿「
      新理論、新認識、新療法、新創見、醫學新知」，為學術性合理著作，故於八
      十九年十一月十三日起「付費」刊載於報紙，目的單純為了匡正人類對於癌症
      的錯誤認識云云。惟查原告於八十九年十一月二十一日刊登於台灣時報十六版
      之「寶仁中醫『針對周環病理．．．』」，該版面左上角處有「廣告」兩字，
      顯見報社乃以廣告處理，且該則違規廣告，經高雄市政府衛生局查獲通報被告
      處理，嗣並經原告之子丙○○於九十年二月七日訪問紀要中承認無訛，原告否
      認為其刊登，核與事實不符。
（四）又被告所屬衛生局人員於八十九年五月二十五日至甲○○醫、哲、文學著作處
      訪查時（即原告開設之寶仁內科中醫診所），發現該診所懸掛之開業執照住址
      為維仁路二四七之二號，經詢原告告知開業執照住址與現址不符乃因戶政機關
      住址整編之故，衛生局人員即口頭告知醫療法第十九條規定：「醫療機構歇業
      、停業、復業或其登記事項變更時，應於事實發生後十日內，報請原發開業執
      照機關核備。」並請原告儘快至衛生局辦理開業登記變更，以利資料登錄之完
      整性。惟原告遲至九十年二月十四日始至被告所屬衛生局申請開業登記變更，
      經衛生局所人員實地履勘寶仁內科中醫診所執行醫療業務場所為岡山鎮○○路
      六十、六十二號後，以履勘事實認定准予變更登記為岡山鎮○○路六十及六十
      二號，此乃行政機關之行政裁量權限，非原告所指逾權「創設」、違法「支配
      」。
（五）原告又稱：被告未給予原告閱覽及陳述意見之機會，故未曾簽名、蓋章云云。
      然查被告衛生局人員於九十年五月二日親至原告所開設之中醫診所製作訪問紀
      要，給予原告陳述理由機會，惟原告一時情緒激動，氣憤回答「不知可否」等
      語、又拒絕閱覽、簽名，衛生局所人員於訪問紀要受訪人處乃註明「拒簽」二
      字，故原告黑箱作業之說與事實不符。
（六）另原告稱：刊載之廣告未載有診所名稱、地址、電話云云。惟查廣告文末卻有
      「ＦＡＸ：（０７）0000000、ＴＥＬ：0000000、甲○○醫、
      哲、文學著作處—台灣省高雄縣岡山鎮○○路６０號２樓，癌症之『醫療諮詢
      』，請利用ＦＡＸ電傳，或郵政快遞投寄」等字樣，間接有電話住址及傳真可
      循，與廣告內容相呼應，若純為著作，何必有「癌症之『醫療諮詢』」等字樣
      ？其內容欲招徠患者前往之意圖甚明。
（七）又被告為顧及原告之權益，乃以九十年三月一日以高縣府衛醫字第三二五五六
      號函請行政院衛生署釋示本件原告「二十一世紀癌症治療新道路」「甲○○提
      倡新思維、新認識．．．」等廣告是否適法。經行政院衛生署函釋略以：本件
      「二十一世紀癌症治療新道路」之報導，揆諸其用語「中醫藥方應為癌症量身
      訂製」、「紫杉醇化療乳腺癌、子宮、卵巢瘤與寶仁中醫藥效的比較」等，欲
      招徠病患之意圖甚明等語。被告乃依違反醫療法第六十一條第五款規定裁處四
      十二萬元罰鍰。原告不服提起訴願，經行政院衛生署九十年九月二十日衛署訴
      字第○九○○○四六五一八號函訴願決定原處分關於自由時報廣告罰鍰部分撤
      銷，其餘訴願駁回。被告遂以九十年十月十二日九十府衛醫字第○○○一六八
      一三五號函撤銷原處分，另以九十年十月十五日高縣府衛醫字第○○○○一六
      八一三號行政處分書處以罰鍰三十六萬元。綜上，原告所提理由，實係推卸之
      詞，應不足採信，謹請維持原處分。
    理  由
壹、程序部分：
一、按訴願機關於就訴願事件審查結果，認為訴願有理由者，應以決定撤銷原行政處
    分之全部或一部，並得視事件之情節，逕為變更之決定或發回原處分機關另為處
    分，訴願法第八十一條第一項前段規定甚明。又訴願決定之主文採取「撤銷部分
    原處分，其餘訴願駁回。」之記載方式者，即發生自為決定之效果，已排除原處
    分機關重為處分之餘地，此時僅需執行已確定之訴願決定即可，若再由原處分機
    關依訴願決定作一處分書，訴願人豈非得以再次爭訟，以致於終結無期？故原處
    分機關依訴願機關撤銷部分原處分之決定又重為處分者，應視為與法不合（學者
    吳庚著「行政爭訟法論」修訂版，頁三四二、三四三參照）。
二、又按「違法行政處分經撤銷後，溯及既往失其效力。」行政程序法第一百十八條
    前段定有明文。查本件被告以原告違規刊登醫療廣告七則，違反行為時醫療法第
    六十一條第五款之規定，依同法第七十七條第一項之規定，以九十年五月十四日
    高縣府衛醫字第○○○○○○○一八四號行政處分書，按每則廣告各處罰鍰二萬
    元，合計罰鍰十四萬元（折合新台幣四十二萬元）。原告對之不服，向行政院衛
    生署提起訴願，經訴願決定：「原處分關於自由時報廣告罰鍰部分撤銷，其餘訴
    願駁回。」，即發生訴願機關自為決定之效果，被告本不得依訴願決定意旨重作
    新處分書。詎被告不查，竟以九十年十月十二日九十府衛醫字第○○○一六八一
    三五號函撤銷原處分，並重新作成九十年十月十五日高縣府衛醫字第○○○○一
    六八一三五號行政處分書，按每則廣告各處以罰鍰二萬元，合計罰鍰十二萬元（
    折合新台幣三十六萬元），揆諸首開說明，被告九十年十月十二日九十府衛醫字
    第○○○一六八一三五號函及九十年十月十五日高縣府衛醫字第○○○○一六八
    一三五號行政處分書，均難謂適法。惟前揭二則違法之行政處分，業經被告於本
    院審理中依職權自行撤銷在案，有被告九十二年一月十五日府衛醫字第○九二○
    ○○三九五八號函附於本院卷可按，依行政程序法第一百十八條前段規定，該二
    則行政處分即溯及既往失其效力。故本件原告不服前開訴願決定，提起本件訴訟
    ，請求將訴願決定及原處分（即被告九十年五月十四日高縣府衛醫字第○○○○
    ○○○一八四號行政處分）均予撤銷，程序上並無不合，先予敘明。
貳、實體部分：
一、按「本法所稱醫療廣告，係指利用傳播媒體，宣傳醫療業務，以達招徠患者醫療
    為目的之行為。」「醫療廣告，不得以左列方式為之：．．．五、藉採訪或報導
    為宣傳。」「違反．．．第六十一條之規定．．，處五千元以上五萬元以下罰鍰
    。」行為時醫療法第八條、第六十一條第五款、第七十七條第一項分別定有明文
    。次按「本法第八條所稱傳播媒體，指廣播、電視、錄影節目帶、新聞紙、雜誌
    、傳單、海報、招牌、牌坊、電影片及其他傳播方法。」亦為同法施行細則第四
    條所明定。
二、本件原告係高雄縣岡山鎮○○路六十二號（與壽華路六十號內部打通，一為病患
    候診室，一為原告看診室）「寶仁內科中醫診所」負責醫師，因臺灣時報於八十
    九年十一月二十一日第十六版登載「寶仁中醫，針對周環病理解決之方針、治癒
    的醫術效率明顯提升」等文字之廣告一則，及原告先後於臺灣時報八十九年十二
    月二十日第十七版、九十年二月二十七日第九版、中時晚報八十九年十二月五日
    第十三版、九十年二月十三日第七版、九十年二月二十四日第七版及未載明日期
    之自由時報登載「二十一世紀癌症治療新道路—甲○○提倡新思維、新認識、新
    療法」等文字之廣告六則，分別經行政院衛生署中醫藥委員會及高雄市政府衛生
    局查獲，移由被告所屬衛生局處理。經被告查證認屬違規醫療廣告，乃以原告違
    反行為時醫療法第六十一條第五款之規定，依同法第七十七條第一項規定，以九
    十年五月十四日高縣府衛醫字第○○○○○○○一八四號行政處分書，按每則廣
    告各處以罰鍰二萬元，合計罰鍰十四萬元（折合新台幣四十二萬元）。原告不服
    ，提起訴願，經訴願機關以被告無法提供原告刊登於自由時報廣告之任何證據為
    由，乃決定將原處分關於自由時報廣告罰鍰部分撤銷，其餘訴願駁回。上開事實
    ，業經兩造分別陳明在卷，復有「寶仁內科中醫診所」開業執照、前揭六則廣告
    影本、被告九十年五月十四日高縣府衛醫字第○○○○○○○一八四號行政處分
    書、行政院衛生署九十年九月二十日衛署訴字第○九○○○四六五一八號訴願決
    定書附於原處分卷及訴願卷內可稽，洵堪認定。而原告提起本件訴訟，無非係主
    張：（一）原告所著「二十一世紀癌症治療新道路」一書之內容，全係有關治癌
    的醫學新知、臨床研究報告等，並無影射醫療業務，純為醫療學術著作，而在報
    紙予以刊登之目的，則在於提供、喚起中醫後進、癌研者之認同，並匡正人類對
    於癌症之錯誤認識，且於刊登之時亦盡量不涉及診所名稱、中醫師職稱，亦未敢
    刊登診所地址「壽華路六十二號」，僅以會客室即「壽華路六十號」或「壽華路
    六十號二樓」刊登為著作處地址，足見原告所刊載者僅為私人著作之發表，而非
    屬以招徠患者醫療目的之醫療廣告；（二）又臺灣時報八十九年十一月二十一日
    第十六版之報導，係報社記者擅自轉載之報導，並非原告授意之行為，與原告無
    關等語，資為爭議。爰分述如下：
三、關於臺灣時報八十九年十二月二十日第十七版、九十年二月二十七日第九版、中
    時晚報八十九年十二月五日第十三版、九十年二月十三日第七版、九十年二月二
    十四日第七版刊登廣告罰鍰部分：（原告敗訴部分）
（一）查本件原告為「寶仁內科中醫診所」負責醫師，其分別於臺灣時報八十九年十
      二月二十日第十七版、九十年二月二十七日第九版、中時晚報八十九年十二月
      五日第十三版、九十年二月十三日第七版、九十年二月二十四日第七版登載「
      二十一世紀癌症治療新道路—甲○○提倡新思維、新認識、新療法」之廣告五
      則，經核原處分卷附上開五則廣告影本之內容係刊載「紫杉醇化療『乳腺癌』
      、『子官、卵巢瘤』與寶仁中醫藥療效的比較。」、「新中醫藥內服療法遠勝
      紫杉醇化療法」、「新中醫藥內服療法成效驚人，值得研究者、醫療界、及病
      患參考」、「新中醫藥治療成功率高」、「西法切除中醫續療有益患者」、「
      新中醫藥通透硬塊三十天內軟化」等報導，且於每篇廣告文末均刊有「著作者
      甲○○小檔案（介紹原告中醫師之經歷），甲○○醫、哲、文學著作處：台灣
      省高雄縣岡山鎮○○路六十號（自九十年二月十三日以後刊載地址改為六十號
      二樓），ＦＡＸ：（０７）0000000、ＴＥＬ：0000000，癌患
      之『醫療諮詢』，請利用ＦＡＸ電傳，或郵政快遞投寄。」等字樣，足見原告
      有藉此報導宣傳中醫藥治癌療效，以達招徠患者前往醫療之目的甚明，應屬醫
      療廣告，是其違章事證明確，洵堪認定。
（二）原告雖訴稱其刊載之內容全係有關治癌的醫學新知、臨床研究報告等，刊載目
      的係為匡正人類對於癌症之錯誤認識，且不敢刊載診所名稱、中醫師職稱及診
      所地址，僅敢以會客室所在刊載為著作處，故純屬私人著作之發表，應不視為
      醫療廣告云云。惟查，原告為「寶仁內科中醫診所」之負責醫師，而「寶仁內
      科中醫診所」之開業地址，原雖登記為高雄縣岡山鎮○○路二四七之二號（整
      編後門牌為壽華路六十二號），惟實際上壽華路六十二號與六十號內部係打通
      ，六十二號為病患候診室，六十號則為原告看診室，且六十號一樓與二樓係相
      通，嗣經被告所屬衛生局人員至現場履勘後，原告乃申請變更診所開業地址為
      壽華路六十及六十二號，此為原告所不否認，並有「寶仁內科中醫診所」地址
      變更前後之開業執照及該診所之勘驗略圖附於本院卷可按，足見「寶仁內科中
      醫診所」之實際開業地址為高雄縣岡山鎮○○路六十及六十二號。次查，原告
      於刊登其治癌之私人著作前，固曾向被告所屬衛生局申請備查，業經該局以八
      十九年九月十一日八九高縣府醫字第二一五七一號函復略以：「以『私人著作
      』分期刊載於報端，應不得並排刊載診所名稱、地址、醫師姓名、電話等於醫
      療法第六十條所規範之事項。」等語甚明，惟本件原告刊登之上開五則廣告，
      其文末所載之李勇醫、哲、文學著作處：「台灣省高雄縣岡山鎮○○路六十號
      」（自九十年二月十三日以後刊載地址改為壽華路六十號二Ｆ），即係「寶仁
      內科中醫診所」之實際開業地址，顯已違反前揭醫療法第六十條所規範之事項
      。再者，原告刊登之五則廣告是否為醫療廣告，其判斷固然須顧及原告主觀上
      之認知及訴求，但任何廣告均指向社會大眾，以吸引社會大眾注意其廣告訴求
      為目標，故廣告之訴求目的，亦應借從社會一般通念來判斷。查上開五則廣告
      刊載之內容，一再強調中醫藥內服療法之成效驚人、遠勝於西醫化學療法，且
      於各則廣告文末附有介紹原告中醫師經歷之小檔案、聯絡地址、電話、傳真號
      碼及癌患之醫療諮詢等字樣，依社會通念而言，顯係針對一般人對於西方醫學
      治療方法能否治癒癌症之懷疑心理，藉此宣傳中醫藥療效以達招徠病患醫療為
      目的，應屬醫療法欲規範之醫療廣告，原告主張：系爭報載之內容，僅屬伊私
      人著作之發表，非屬醫療廣告云云，尚難憑採。從而被告以原告違規刊登醫療
      廣告，依行為時醫療法第六十一條第五款、第七十七條第一項規定，就前揭五
      則違規醫療廣告各處以罰鍰二萬元，合計罰鍰十萬元（折合新台幣三十萬元）
      部分，其認事用法洵無違誤，訴願決定予以維持，亦無不合。原告此部分起訴
      意旨求予撤銷，為無理由，應予駁回。
四、關於臺灣時報八十九年十一月二十一日第十六版刊登廣告罰鍰部分：（原告勝訴
    部分）：
    經查，本件被告認原告於臺灣時報八十九年十一月二十一日第十六版刊登「寶仁
    中醫，針對周環病理解決之方針、治癒的醫術效率明顯提升」等文字之廣告，違
    反行為時醫療法第六十一條第五款規定，乃依同法第七十七條第一項之規定，裁
    處原告罰鍰二萬元（折合新台幣六萬元），無非係以：原告違規刊登該則廣告，
    經高雄市政府衛生局查獲通報被告處理，嗣並經原告之子丙○○於九十年二月七
    日訪問紀要中承認無訛，且該版面左上角處有「廣告」兩字，顯見報社乃以廣告
    處理，遂認上開違規廣告係原告所刊登，為其論據。惟原告於本院審理中堅決否
    認該則廣告係由伊刊登；且據原處分卷附原告於九十年五月二日之訪問紀要所載
    ，原告係對訪查人員詢問九十年二月二十四日中時晚報第七版、九十年二月十三
    日中時晚報第七版、九十年二月二十七日臺灣時報第九版等三則違規醫療廣告案
    是否由其刊登時，答稱：「是由我發表。」，並未自承八十九年十一月二十一日
    臺灣時報第十六版刊登之廣告亦係由伊發表；又該則醫療廣告，其文末僅刊載：
    「李勇醫、哲、文學著作處：高雄縣岡山鎮○○路六十號，電話：（○七）00
    00000號。」，並未如同上述原告刊登之五則廣告，文末除刊載地址及電話
    外，並有原告中醫師之小檔案、傳真號碼及癌患之醫療諮詢等字樣，足見二者刊
    載之方式尚有差異；另據本院行文臺灣時報社請其查明上述八十九年十一月二十
    一日第十六版刊登之廣告係由報社記者刊登或民眾委託刊登？亦經臺灣時報社函
    復略以：「鈞院函示附件之報導係由本社工商記者採訪報導。」等語，有臺灣時
    報社九十二年三月十七日（九十二）台時發經字第○一二號函在卷可憑，足見原
    告訴稱：該臺灣時報八十九年十一月二十一日第十六版之廣告，係報社記者擅自
    轉載之報導，並非原告授意之行為，與原告無關等語，應可採信。則被告未經深
    入查證，僅以原告之子丙○○未明究理之答復，即認係原告所刊登，據以裁處罰
    鍰，尚嫌速斷。訴願決定就此部分予以維持，亦有可議。原告執此指摘，非無理
    由。應由本院將訴願決定及原處分關於上開廣告罰鍰部分，均予撤銷，以期公允
    。
五、又本件事證已明，兩造其餘攻擊防禦方法，核與判決結果不生影響，爰不再逐一
    論述，併予敘明。
據上結論，本件原告之訴為一部有理由、一部無理由，依行政訴訟法第一百九十五條
第一項、第一百零四條、民事訴訟法第七十九條但書，判決如主文。
中      華      民      國    九十二    年      四      月    二十九    日
                              高雄高等行政法院第二庭
                                          審判長法官  呂佳徵
                                          法      官  蘇秋津
                                          法      官  林勇奮
右為正本係照原本作成。
如不服本判決，應於判決送達後二十日內向本院提出上訴書狀，其未表明上訴理由者
，應於提起上訴後二十日內向本院提出上訴理由書（須按對造人數附繕本）；如於本
判決宣示或公告後送達前提起上訴者，應於判決送達後二十日內補提上訴理由書（須
附繕本）。未表明上訴理由者，逕以裁定駁回。
提起上訴應預繳送達用雙掛號郵票七份（每份三十四元）。
中      華      民      國    九十二    年      四      月    二十九    日
                                          法院書記官  謝文輝


司法院資訊處製作；財團法人民間司法改革基金會備份。
